臺灣宜蘭地方法院刑事判決
110年度訴字第325號
公  訴  人  臺灣宜蘭地方檢察署檢察官
被      告  林立晨


指定辯護人  林正欣律師
上列被告因洗錢防制法等案件，經檢察官聲請簡易判決處刑（11
0年度偵字第3994號），本院認不宜以簡易判決處刑，改依通常
程序審理，判決如下：
    主  文
林立晨無罪。
    理  由
一、聲請簡易判決處刑意旨略以：被告林立晨依一般社會生活之
    通常經驗可知申請帳戶使用係輕而易舉之事，一般人無故取
    得他人金融帳戶使用之行徑常與財產犯罪密切相關，而可預
    見不自行申辦帳戶使用反而四處蒐集他人帳戶資料者，通常
    係為遂行不法所有意圖詐騙他人，供取得及掩飾詐得金錢所
    用，即可預見提供帳戶予他人使用，可能幫助犯罪份子作為
    不法收取款項之用，並供該人將犯罪所得款項匯入，而藉此
    掩飾犯罪所得之真正去向，但仍基於容任該結果發生亦不違
    背其本意之幫助詐欺取財與幫助掩飾詐欺所得去向之洗錢之
    不確定故意，於民國109年10月底某日某時，在宜蘭縣壯圍
    鄉統一超商某門市，由被告將其向中華郵政股份有限公司壯
    圍郵局所申請之帳號00000000000000號帳戶（下稱系爭帳戶
    ）之存摺、提款卡，寄送予通訊軟體Line暱稱「楊宜庭」真
    實姓名年籍不詳之人使用，並將密碼以Line方式告知該人。
    該人取得系爭帳戶之存摺、提款卡及密碼後，即與其所屬詐
    欺集團成員，基於意圖為自己不法所有之詐欺犯意聯絡，由
    該詐欺集團成員於109年11月2日下午5時22分許，撥打電話
    予告訴人鄭嘉淑，佯稱康是美誤設定其為超級會員，會有新
    臺幣（下同）1萬元扣款及2千元之回饋金，要求告訴人依其
    指示至提款機操作，使告訴人不疑有他陷於錯誤，於109年1
    1月2日晚間6時2分許、同日晚間6時27分許，先後匯款99,92
    2元、49,989元至系爭帳戶內。嗣經告訴人發現受騙而報警
    處理，始悉上情。因認被告涉犯刑法第30條第1項前段、第3
    39條第1項之幫助詐欺取財罪嫌及刑法第30條第1項前段、洗
    錢防制法第14條第1項之幫助洗錢罪嫌云云。
二、按被告未經審判證明有罪確定前，推定其為無罪；犯罪事實
    ，應依證據認定之，無證據不得認定犯罪事實。又不能證明
    被告犯罪者，應諭知無罪之判決，刑事訴訟法第154條、第3
    01條第1項分別定有明文。次按，認定犯罪事實所憑之證據
    ，雖不以直接證據為限，間接證據亦包括在內，然而無論直
    接證據或間接證據，其為訴訟上之證明，須於通常一般人均
    不致有所懷疑，而得確信其為真實之程度者，始得據為有罪
    之認定，倘其證明尚未達到此一程度，而有合理之懷疑存在
    時，即難遽採為不利被告之認定，最高法院著有76年台上字
    第4986號判決參照。
三、公訴意旨認被告涉有幫助詐欺取財、幫助洗錢之犯行，無非
    係以被告於警詢、偵查中之供述、告訴人於警詢時所為指訴
    、告訴人提供中國信託銀行交易明細、國泰世華銀行對帳單
    、系爭帳戶客戶歷史交易清單等為其主要論據。
四、訊據被告固坦承寄送系爭帳戶之存摺、提款卡予真實姓名年
    籍均不詳暱稱「楊宜庭」之人，並將密碼以Line方式告知該
    人等事實。惟堅詞否認有幫助詐欺、幫助洗錢之犯行，辯稱
    ：我朋友羅姝榆好心介紹我加入介紹工作的臉書群組，暱稱
    「楊宜庭」的人說工作是做「耳塞」的，要求我提供帳戶存
    摺及提款卡，我不知道對方是詐騙集團等語。辯護人亦為被
    告辯護稱：被告智識程度顯較一般人有所不足，容易輕信對
    方，當時因被告母親罹患肝癌，家中經濟困頓，被告因許久
    沒有工作且為幫助家用，才遭詐欺集團詐騙而交付系爭帳戶
    存摺、提款卡及密碼，並無幫助詐欺、幫助洗錢之犯意等語
    。經查：
  ㈠被告依照暱稱「楊宜庭」之人指示，於109 年10月30日某時
    ，在宜蘭縣壯圍鄉統一超商某門市，將其向中華郵政股份有
    限公司所申設之系爭帳戶之存摺、提款卡寄送予通訊軟體Li
    ne暱稱「楊宜庭」之人，並將密碼以Line方式告知「楊宜庭
    」。嗣告訴人遭詐騙集團以聲請簡易判決處刑意旨欄所示之
    詐騙手法詐騙，陷於錯誤後，於前開時間，匯款前開金額至
    系爭帳戶內，旋遭提領一空等情，業據被告於警詢、偵查及
    本院審理時供述在卷，並據證人即告訴人於警詢時證述綦詳
    ，且有告訴人提供中國信託銀行交易明細、國泰世華銀行對
    帳單、系爭帳戶之帳戶基本資料、客戶歷史交易清單、告訴
    人報案資料（即受理刑事案件報案三聯單、受理各類案件紀
    錄表、受理詐騙帳戶通報警示簡便格式表、內政部警政署反
    詐騙諮詢專線紀錄表）等附卷可參，是此部分之事實，堪予
    認定。
  ㈡按刑法上幫助犯之成立，須行為人基於幫助正犯犯罪之意思
    ，予正犯以精神上或物質上之助力而參與犯罪構成要件以外
    之行為，以助成正犯犯罪之實施為要件。是行為人之行為在
    外形上，雖可認為幫助，但其對正犯之犯罪，無違法之認識
    ，而欠缺幫助犯罪之故意，即難論以幫助犯（最高法院88年
    度台上字第5848號判決參照）。次按交付帳戶而幫助詐欺罪
    之成立，必須幫助人於行為時，明知或可得而知，被幫助人
    將持其所交付之帳戶向他人詐取財物，如出賣、出租或借用
    等情形，或能推論其有預知該帳戶被使用詐取他人財物之可
    能；反之，如非基於自己自由意思而係因遭詐欺、遺失、被
    脅迫等原因而交付，則交付金融機構帳戶之人並無幫助犯罪
    之意思，亦非認識收受其金融機構帳戶者將持以對他人從事
    詐欺取財等財產犯罪而交付，則其交付金融機構帳戶之相關
    資料時，既不能預測其帳戶將被他人作為詐欺取財等財產犯
    罪之工具，則其交付金融機構帳戶相關資料之行為，即不能
    成立幫助詐欺取財、幫助洗錢等犯罪。
  ㈢查被告迭於警詢、偵查及本院審理時均陳稱：我朋友找到一
    個工作機會推薦我去試試，後來我就加入求職工作的Line，
    當時跟我聯絡是用Line暱稱「楊宜庭」的人，告知我相關工
    作內容，工作內容是包裝耳塞，對方說怕我們領了材料又不
    工作，所以要求我寄出存摺及提款卡作為擔保，我於109年1
    0月30日寄出等語（見警卷第8頁、偵卷第59頁、本院卷第47
    頁）；參以證人即被告友人羅姝榆於審理時具結證稱：被告
    是我臉書認識的朋友，之前有在「大台中網站」上介紹工作
    給被告，就是偵卷第37頁臉書社團，這個網站是我自己找的
    ，我想說被告沒有工作，想幫被告找工作等語（見本院卷 
    第92頁至第93頁），並有前開「大台中網站」之網頁擷取畫
    面可參。且依被告所提出其與「楊宜庭」間之Line對話紀錄
    所示內容，被告確實於109年10月某日，與「楊宜庭」以Lin
    e聯繫，「楊宜庭」向被告表示其所屬公司叫「耳酷試聽間
    」，並稱「一次拿貨是半個月內做完的，做完師傅會去收」
    、「這個計件的，多勞多得，一小時200-300個不是問題」
    、「第一次是安排2000盒的量而已，你做看看再按自己的能
    力叫貨」、「公司這邊也要排，按你們的登記順序發貨的，
    差不多要禮拜三、四前送過去給你做」等語，另向被告表示
    「第一次入職的人員需要把帳戶寄到公司實名登記，登記好
    會把材料跟帳戶一起送過去還給你，接下去的工作就不需要
    再寄了」、「主要是以前公司不收押金，不用實名制，導致
    有的人故意拿了材料不做工，這樣公司虧損材料費，所以現
    在統一登記，這樣對我們雙方都有保障，才實行一個人一個
    帳戶實名制購買」等語，而「楊宜庭」為取信於被告，復將
    其身分證正面傳送予被告等情，有被告Line對話紀錄翻拍照
    片及「楊宜庭」身分證正面影本在卷可佐（見偵卷第17頁至
    第36頁）。足認詐欺集團確以從事家庭代工前需提供帳戶實
    名登記為由，誘騙被告交付系爭帳戶資料，被告辯稱其因友
    人羅姝榆介紹在「大台中網站」找工作，並誤信暱稱「楊宜
    庭」之人，因而交付系爭帳戶資料乙節，即非全然無據。
  ㈣再者，提供自己帳戶予他人之原因非一，蓄意犯罪者固然不
    少，然因被騙、遺失而成為被害人之情形，亦所在多有，非
    必然出於幫助他人實施犯罪之故意，是提供帳戶之人是否成
    立犯罪，自應依證據證明之。且現今社會景氣不佳，詐欺集
    團利用民眾急需資金之可趁之機，藉此詐取民眾之金融帳戶
    再遂行財產犯罪者，時有多聞，此由政府曾在電視媒體上製
    播呼籲應徵工作者或辦理貸款者小心防詐之宣導短片，可證
    明確有民眾因求職而受詐騙交付帳戶資料之情形；而在謀職
    不易、經濟拮据之情形下，求職或辦理貸款成為民眾生活首
    要之急時，實難以期待一般民眾均能詳為查證而免遭詐騙、
    利用；佐以詐騙集團之詐騙手法推陳出新，雖經政府、媒體
    大力宣導，但仍不斷地有大量被害人受騙，此亦足徵無法苛
    求每個人均有足夠智慧識別真偽，更何況本案詐騙集團為取
    信於被告，復以Line將「楊宜庭」身分證正面傳送予被告，
    且身分證上所示「楊宜庭」乃確有其人，真正「楊宜庭」亦
    係遭詐騙集團告以從事家庭代工須採實名制，向其索取個人
    證件及金融帳戶，以供驗證身分，致真正「楊宜庭」陷於錯
    誤而交付，此有臺灣新竹地方檢察署檢察官110年度偵字第1
    978號不起訴處分書可參（見偵卷第9頁至第10頁）。衡以本
    案被告為77年6月生，案發時雖已滿32歲，惟先前僅有協助
    表姐送瓦斯工作經驗，被告於108年3月20日經羅東聖母醫院
    鑑定結果，具有中度智能障礙，依該次鑑定資料所示，被告
    有明顯認知功能障礙，推估心智發展年齡為「4歲8個月」，
    CDR=2，落在中度失智水準，目前雖大致可自理，但需人督
    促，僅能協助簡單家事，無法完成其他事務，對外界大多無
    適切的回應等情，此有中華民國身心障礙手冊影本及羅東聖
    母醫院身心內科臨床心理室轉介單在卷可稽（見偵卷第53頁
    至第55頁），足認被告因有中度智能障礙，且社經地位不佳
    ，案發時雖已32歲，但未曾有在外打工或正式工作等經驗，
    被告相較於一般同齡者之智識程度、社會生活經驗及對於一
    般事理之理解、判斷，顯有所不足或欠缺，再加上其朋友羅
    姝榆介紹及急需工作收入等情況下，對暱稱「楊宜庭」之人
    所言信以為真，誤信對方確為合法公司之員工，而依指示提
    供金融帳戶資料作為擔保使用，並非無本。被告欠缺與一般
    同年齡者所應具備智識及社會經驗，難認其對於交付系爭帳
    戶後，帳戶可能遭詐騙集團作為詐欺取財或洗錢工具乙節，
    有所預見或認識。從而，被告交付系爭帳戶時既認知係供合
    法家庭代工公司預作實名制及擔保使用，並未能預見詐騙集
    團可能利用其所交付系爭帳戶資料作為詐騙他人或洗錢之工
    具，尚難僅憑被告有交付帳戶之舉，即遽認被告有幫助犯罪
    之不確定故意，逕以幫助詐欺取財罪或幫助洗錢罪相繩。
五、綜上，審酌被告具有中度智能障礙，且社經地位弱勢，因急
    於求職而受騙，致交付系爭帳戶存摺、提款卡及密碼予詐欺
    集團，難認主觀上可預見暱稱「楊宜庭」之人可能將系爭帳
    戶供作詐取他人匯款或洗錢之工具使用，自無從推論被告交
    付系爭帳戶存摺、提款卡及密碼時，具有幫助他人詐欺及幫
    助洗錢之不確定故意。本件依檢察官所舉各項證據方法，無
    法使本院形成被告確有公訴人所指幫助洗錢、幫助詐欺犯行
    之有罪心證，既不能證明被告犯罪，自應諭知被告無罪之判
    決，以免冤抑。
據上論斷，應依刑事訴訟法第452條、第301條第1項前段，判決
如主文。
本案經檢察官郭欣怡聲請簡易判決處刑、檢察官劉憲英到庭執行
職務。　
中　　華　　民　　國　　110 　年　　12　　月　 　1　　日
            刑事第三庭審判長法  官  許乃文
                            法  官  劉芝毓　
　　　　　　　　　　　　　  法  官  游欣怡
以上正本證明與原本無異。
如不服本判決應於收受送達後二十日內向本院提出上訴書狀，並
應敘述具體理由；其未敘述上訴理由者，應於上訴期間屆滿後二
十日內向本院補提理由書(均須按他造當事人之人數附繕本)「切
勿逕送上級法院」。
                            書記官 吳蔚宸
中　　華　　民　　國　　110 　年　　12　　月　　1 　　日